臺灣高等法院臺中分院民事判決　　　　 96年度上易字第176號
上　訴　人　己○○
訴訟代理人　黃淑真律師
被上訴人　　乙○○
被上訴人　　戊○○
被上訴人　　丁○○
被上訴人　　丙○○○
前列四人共同
訴訟代理人　蔡壽男律師
上列當事人間請求損害賠償事件，上訴人對於民國96年4月9日臺
灣臺中地方法院95年度訴字第3245號第一審判決提起上訴，本院
於96年7月3日言詞辯論終結，判決如下：
    主  文
原判決主文第一項關於命上訴人給付之部分及該部分假執行之宣
告暨訴訟費用負擔之裁判均廢棄。
前開廢棄部分，被上訴人在第一審之訴及假執行之聲請均駁回。
第一（除確定部分外）、二審訴訟費用由上訴人負擔4分之1，餘
由被上訴人負擔。
    事實及理由
壹、程序方面：
    按訴狀送達後，原告不得將原訴變更或追加他訴，但請求之
    基礎事實同一者，不在此限，民事訴訟法第255條第1項第2
    款定有明文。本件被上訴人訴之聲明第二項即假扣押金額之
    利息損失部分，原係本於民法第184條侵權行為之法律關係
    有所請求，嗣於訴狀送達後，又追加依民事訴訟法第531條
    第1項之法律關係請求上訴人為賠償。核其前、後訴所請求
    之原因基礎事實均相同，依前開條文規定，應予准許，合先
    敘明。
貳、實體方面：
一、被上訴人部分：
  (一)坐落於台中市○○區○○段674、674-1、674-2、674-3、67
    4-4、674-10、674-11及674-12地號之土地（以下簡稱系爭
    土地）為被上訴人所有，上開地號土地上之建物即旋風綜合
    廣場（門牌號碼為台中市○○○路36號，以下簡稱系爭建物
    ）之鋼骨烤漆板造平房（含水電、衛浴、地上花木設備等）
    亦係由被上訴人等出資委由訴外人大柱鋼架工程有限公司承
    攬興建完成。被上訴人再將上開土地及地上建物出租予上訴
    人及訴外人游正忠、許雅瑜，定有不動產房屋租賃附強制執
    行契約書，約定租賃期間自民國（下同）90年12月5日起至
    96年12月4日止。
  (二)系爭土地經台中市政府公告為第12期福星市地重劃區，系爭
    建物必須拆除，而依台中市辦理公共工程拆遷補助及獎勵金
    發放作業要點之規定，建物所有權人如於期限內自動拆除地
    上建物，得請領自動拆除獎勵金。然上訴人為領取該項獎勵
    金，竟向台中市政府謊報系爭建物係其出資興建，為其所有
    ，經被上訴人發覺後提出異議，並向台中市政府申請准將獎
    勵金發放對象更正為被上訴人，上訴人乃向原審法院提起確
    認出資興建之訴，請求確認系爭建物係其出資興建，經原審
    94年度重訴字第183號、鈞院95年度重上字第25號均認為系
    爭建物為被上訴人等所有，因之判決上訴人敗訴確定。詎上
    訴人未經被上訴人同意即於94年3月1日，與訴外人張永豐（
    即僑豐企業社）訂立「拆屋工程暨廢鐵回收契約書」，擅自
    將被上訴人所有系爭建物委由張永豐承購拆除，取得廢鐵變
    賣款新台幣（下同）650,000元，致被上訴人受有同額之損
    害。
  (三)上訴人雖又抗辯：就本件系爭建物拆除事項，訴外人甲○○
    為被上訴人之代理人或有表見代理之情形，但訴外人甲○○
    只是被上訴人丙○○○訂立租賃契約之代理人及連帶保證人
    ，並非其他被上訴人之代理人，無權同意上訴人拆除系爭建
    物。且上訴人一直抗辯系爭建物為其所有，當不可能先徵詢
    被上訴人同意後才拆除，被上訴人因上訴人前開不法之拆除
    情形，而受有相當於65萬元之損害，爰依侵權行為及不當得
    利之法律關係，請求上訴人賠償損害或返還不當得利及法定
    遲延利息。
  (四)次按，上訴人明知台中市政府所發放之系爭建物拆除獎勵金
    應由被上訴人領取，竟以其對被上訴人等有債權存在，向原
    審聲請假扣押裁定（94年裁全字第4208號、第4207號），並
    聲請假扣押之執行，經原審法院以94年7月15日中院清民執
    94執全未字第1762號執行命令，扣押被上訴人乙○○、戊○
    ○及丁○○對台中市政府之獎勵金債權新台幣（下同）300,
    000元，同日之中院清民執94執全清字第1790號執行命令，
    扣押被上訴人丙○○○對台中市政府之獎勵金債權3,000,00
    0元，致被上訴人受有自94年7月15日上開款項被扣押之日起
    ，至少1年4月不能使用上開金額之損害。嗣上訴人於前開確
    認出資興建之訴敗訴確定後，向原審法院聲請撤銷假扣押裁
    定，經原法院分別於96年2月14日、95年12月25日以96裁全
    聲字第146號、95裁全聲字第983號裁定撤銷前開假扣押裁定
    ，並撤銷執行命令，被上訴人自得本於侵權行為及民事訴訟
    法第531條第1項之規定，請求上訴人賠償扣押金額於1年4月
    期間，按法定利息利率計算之損害及其遲延利息。
  (五)爰聲明求為判決：1.上訴人應給付被上訴人650,000元及自
    起訴狀繕本送達翌日起至清償日止按年息5%計算之利息。2.
    上訴人即被告應給付被上訴人即原告乙○○、戊○○、丁○
    ○20,000元，給付被上訴人即原告丙○○○200,000元及均
    自起訴狀繕本送達翌日起至清償日止按年息5%計算之利息。
    3.原告願供擔保，請准宣告假執行。
  (六)對上訴人抵銷抗辯之陳述：被上訴人固向上訴人收取押租金
    103,000元及580,000元，惟依兩造租賃契約第16條第2項約
    定，該押租金之返還，須以上訴人履行全部租約義務完畢，
    並交還租賃標的物、遷出戶籍、取銷營業登記為要件，因上
    訴人擅將系爭建物出售他人拆除，致陷於給付不能，迄今無
    法交還，足證上訴人尚未履行租約完畢，自不得請求被上訴
    人返還押租金。退步言之，縱認上訴人已可請求返還押租金
    ，惟因故意侵權行為而負擔之債，債務人不能主張抵銷，民
    法第339條定有明文，上訴人明知系爭建物為被上訴人所有
    而出售他人拆除，其故意侵權行為而得款650,000元，不得
    主張與被上訴人應返還之押租金抵銷。另依兩造租賃契約第
    4條後段約定，本件租賃之所得稅扣繳款由雙方各負擔1/2，
    契約第16條後段約定，就上訴人因租賃契約所生之債務，被
    上訴人可逕自扣除抵銷之，茲被上訴人支出92年度及93年度
    租賃所得稅各261,142元，合計為522,284元，上訴人應負擔
    1/2即為261,142元，又上訴人因未依限申報租賃所得扣繳憑
    單而違章，被處罰鍰11,250元，由被上訴人代墊繳納，被上
    訴人自得以上開金額主張與應返還之押租金抵銷。
二、上訴人部分：
  (一)上訴人向被上訴人承租之標的物，僅有系爭土地，至於系爭
    建物係由上訴人出資興建，屬上訴人所有，並非租賃之標的
    物。且系爭建物並非合法建築物，不能請求地上改良物徵收
    補償費，僅能依台中市辦理公共工程拆遷補助及獎勵金發放
    作業要點第3點發給自動拆除獎勵金，是自動拆除獎勵金既
    不具有補償費之性質，自不在兩造所訂上開租賃契約第19條
    約定所稱之補償費範圍內，故上訴人有領取系爭建物之自動
    拆除獎勵金之法律權源。
  (二)兩造所定租賃契約第5條固約定「．．．租賃期間屆滿時乙
    方（即被告）同意以無條件歸甲方（即原告）所有，或恢復
    原狀交還甲方．．．」，惟本件系爭建物之拆除係在兩造租
    賃關係存續中，與前開約定之情形不符，無該條約定之適用
    。而系爭建物之所有權既屬上訴人所有，是上訴人於94年3
    月1日租賃關係存續中，自有拆除之處分權能，上訴人委請
    訴外人張永豐拆除於法並無不合；再者，縱上訴人並非立於
    所有權人之地位拆除系爭建物，然上訴人係經過上開土地之
    實際地主甲○○同意而拆除，本件租賃事宜一直由訴外人甲
    ○○出面處理，且甲○○亦為被上訴人訂立租賃契約之代理
    人及連帶保證人，足見甲○○就系爭建物之拆除為被上訴人
    之代理人或有表見代理之適用。被上訴人之代理人甲○○既
    同意上訴人拆除，顯然被上訴人業已捨棄拆除之權利（包括
    拆除後之廢物處理），被上訴人應不得請求上訴人返還或賠
    償因拆除所生之廢鐵變賣款。
  (三)被上訴人依侵權行為及民事訴訟法第531條第1項規定請求上
    訴人賠償損害部分，被上訴人應舉證證明上訴人所為假扣押
    之行為有何故意、過失，且本件並不符合民事訴訟法第531
    條之規定。
  (四)如認上訴人應負賠償責任，惟依兩造租賃契約第16條之約定
    上訴人已交付予被上訴人乙○○、戊○○、丁○○之押租金
    103,000元、另交付被上訴人丙○○○押租金580,000元，於
    上訴人履行契約全部完畢，並交還租賃標的物、遷出戶籍，
    取銷營業登記同時，被上訴人應返還上開押租金。本件被上
    訴人已於94年3月31日終止兩造租賃契約，且系爭建物亦於
    94年4月1日拆除完畢，是被上訴人應依上開約定返還上訴人
    押租金共683,000元及自94年4月1日起至清償日止，按年息
    百分之五計算之遲延利息之債務，上訴人以此債與被上訴人
    之本案請求主張抵銷。並聲明：1.被上訴人於原審之訴駁回
    。2.如受不利判決願供擔保免為假執行。
三、原審審酌兩造之攻擊防禦後，認(一)上訴人無拆除系爭建物之
    權利，乃擅自拆除之，並將賣拆除後之廢鐵加以變賣，且將
    得款65萬元占為己有，已構成不當得利，被上訴人因之本於
    不當得利之法律關係，請求上訴人返還所受之利益65萬元，
    核屬有據。(二)上訴人雖又以其對被上訴人有前開65萬元之債
    權存在為由，向原聲請假扣押裁定並據以聲請強制執行扣押
    被上訴人等人對台中市政府之獎勵金債權，但其後已聲請撤
    銷該假扣押之裁定及假扣押之執行，被上訴人則因上訴人前
    開聲請假扣押裁定及假扣押之執行，無法如期取得自動拆除
    之獎勵金，而受有法定利息之損害，被上訴人因之本於民事
    訴訟法第531條第1項規定請求，另行請求上訴人賠償其等自
    原審核發假扣押裁定之日即94年7月15日起至上訴人聲請撤
    銷假扣押裁定及撤回假扣押執（計1年4個月）之利息，亦屬
    正當，因之判令上訴人於前開(一)項應賠償被上訴人65萬元，
    就上堨(二)之部分，則應賠償乙○○、戊○○、丁○○2萬元
    、被上訴人丙○○○20萬元及均自民國95年12月7日起至清
    償日止按年息百分之5計算之利息。就上訴人所為之抵銷抗
    辯，則以上訴人迄未返還租賃物，無從請求返還押租金為由
    ，據此駁回上訴人所為之抵銷抗辯。
四、上訴人對原審關於命其給付65萬元之部分聲明不服，其餘部
    分則未據聲明不服，業告確定，其上訴聲明求為：(一)原判決
    除免執行部分外，關於命上訴人給付被上訴人65萬元及其法
    定利息部分既該部分假執行之宣告暨訴訟費用之裁判均廢棄
    。(二)上廢棄部分被上訴人在第一審之訴及假執行之聲請均駁
    回。(三)第一審廢棄部分及第二審訴訟費用由被上訴人負擔。
    被上訴人則答辯聲明：駁回上訴，第二審訴訟費用由上訴人
    負擔。
五、兩造不爭執之事實如下：
(一)、系爭坐落台中市○○區○○段674、674-1、674-2、674-3、
    674-4、674-10、674-11及674-12等8筆土地係被上訴人所有
    ，於90年10月5日出租予上訴人及訴外人游正忠、許雅瑜，
    雙方並訂有不動產房屋租賃附強制執行契約書。
(二)、上開土地上之建物即旋風綜合廣場（門牌號碼為台中市○○
    ○路36號）之鋼骨烤漆板造平房（含水電、衛浴、地上花木
    設備等），業經原審94年重訴字第183號及本院95年重上字
    第25號判決認定，兩造間之租賃標的物係「房屋」，而非「
    土地」或「基地」，且出租人非不得與承租人約定由承租人
    代為出資與建，再將建物出租於與承租人，並由出租人原始
    取得建物所有權，因之判定系爭建物係屬被上訴人所有。
(三)、上訴人於94年3月1日將系爭建物委由訴外人張永豐承購拆除
    得款650,000元。
(四)、上訴人於兩造簽訂租約後，以2,800,000元之工程款與大柱
    公司簽訂工程合約書，由該公司在台中市西屯區○○○路22
    號（即臺中市○○區○○段第674、674 -1、674-2、67 4-3
    、674-4、674-10、674-11、674-12地號土地）上興建「旋
    風綜合廣場」鋼骨結構建物。
(五)、被上訴人丙○○○等三人則於90年10月25日，以1,870,000
    元之工程款與大柱公司簽訂工程合約書，由該公司在台中市
    西屯區○○○路（即臺中市○○區○○段第674、674-4、67
    4-10、674-11等地號土地）上興建「旋風綜合廣場」鋼骨結
    構建物。
(六)、被上訴人丁○○、乙○○、戊○○亦於90年10月25日，以30
    0, 000元之工程款與大柱公司簽訂工程合約書，該公司在台
    中市西屯區○○○路（即臺中市○○區○○段第674-1、000
    -0 000-0、674-12等地號土地）上興建「旋風綜合廣場」鋼
    骨結構建物。
六、被上訴人主張系爭建物為其所有，並以上訴人將系爭建物出
    售他人拆除之所為，係侵權行為並獲有不當得利一節，固為
    為上訴人所否認，並以前詞置辯。但查：
(一)、按「為訴訟標的之法律關係，於確定之終局判決中已經裁判
    者，就該法律關係即有既判力，當事人僅得於新訴訟用作攻
    擊方法，法院亦不得為反於確定判決意旨之裁判」；又「訴
    訟標的之法律關係，於確定之終局判決中經裁判者，當事人
    之一造以該確定判決之結果為基礎，於新訴訟用作攻擊防禦
    方法時，他造應受其既判力之拘束，不得以該確定判決言詞
    辯論終結前，所提出或得提出而未提出之其他攻擊防禦方法
    為與該確定判決意旨相反之主張，此就民事訴訟法第399條
    第1項規定之趣旨觀之甚明」最高法院30年上字第8號、42年
    台上字第1306號著有判例足供參照。
(二)、查上訴人前以系爭建物為其出資興建，係其所有，另案提起
    確認所有權存在之訴，業經原審94年度重訴字第183號及本
    院95年重上字第25號民事判決，以系爭建物為被上訴人所有
    ，而駁回其請求確定，因此，兩造間就系爭建物所有權之歸
    屬既經判決確定非屬上訴人所有，上訴人即應受該確定判決
    效力之拘束，而不得再為與該確定判決相反之主張或抗辯，
    是上訴人據此主張系爭建物係其出資興建，為其所有一節，
    應足採憑，上訴人徒以系爭建物為其出資興建，並以本件不
    符合租賃契約第5條之約定，辯稱其有拆除之合法權源，尚
    無可採。
(三)、上訴人固又辯稱：系爭建物之拆除係經過系爭土地之實際地
    主甲○○之同意而為，訴外人甲○○係被上訴人之代理人或
    有表見代理之適用，並提出羅婷之為證據方法，但為被上訴
    人及羅女之陳述俱為被上訴人所否認，且上訴人既於前案確
    認出資興建之民事訴訟及本件審理時，均始終爭執系爭建物
    之所有權人為上訴人，則上訴人本此認識自無徵詢或等待被
    上訴人同意拆除後始將系爭建物委由訴外人張永豐拆除之可
    能，上訴人所辯，與常情有違，已難遽採。況證人甲○○已
    否認有請上訴人儘速拆除系爭建物，並證稱：伊只有代理被
    上訴人丙○○○簽訂系爭租，並代其收受幾次租金及代收押
    租金之支票而已，但未代理其他被上訴人亦未代收其他被上
    訴人之押租金等語無訛（本院卷第37反面-38頁正、反面）
    ；參諸被上訴人乙○○、丁○○、戊○○及被上訴人丙○○
    ○與上訴人簽請之租賃契約，亦證甲○○僅為被上訴人丙○
    ○○就兩造租賃契約訂立之代理人及連帶保證人，並非其餘
    被上訴人之代理人，而被上訴人丙○○○係授權予訴外人甲
    ○○代理訂立系爭租賃契約，其本質上亦僅為一債權負擔之
    行為，與系爭建物之拆除乃就系爭建物為事實上之處分行為
    ，性質有別，所謂之「同意拆除」更非本件租賃契約所產生
    之附隨義務，故無從因甲○○代理丙○○○簽約，即據此推
    論，甲○○得代理全體被上訴人同意拆除系爭地上物。
(四)、又民法第169條關於由自己之行為表示以代理權授與他人者
    ，對於第三人應負授權人之責任之規定，係以本人有使第三
    人信為以代理權授與他人之行為，為保護代理交易之安全起
    見，有使本人負相當責任之必要而設，故本人就他人以其名
    義與第三人所為之代理行為，應負授權人之責任者，必須本
    人有表見之事實，且他人所為之代理行為，係在本人曾經表
    示授與他人代理權之範圍內為其要件，本件除被上訴人丙○
    ○○曾有授與代理權予甲○○訂立租賃契約之行為外，其餘
    被上訴人並無他表見事實之行為，足使上訴人相信甲○○就
    其餘被上訴人亦有代理權存在之事實，且被上訴人丙○○○
    所為授與代理權之行為係在使訴外人甲○○代理其訂立租賃
    契約，其範圍亦不能包含同意拆除系爭建物或捨棄拆除之權
    能在內，則上訴人辯稱訴外人甲○○為被上訴人之代理人或
    有表見代理之情形，並以訴外人甲○○同其意拆除一事，縱
    然屬實，亦無從逕為其有利之認定。是上訴人未經被上訴人
    同意而拆除被上訴人所有系爭建物，並將拆除後之廢鐵變賣
    款項據為己有，顯係無法律上之原因，而受有利益，並致被
    上訴人受有損害，被上訴人因之本於不當得利之法律關係，
    請求上訴人返還所受利益650,000元，自屬有據。
(五)、次查，被上訴人得請求上訴人返還系爭房屋拆除後之變賣款
    ，雖如前述，但上訴人已為抵銷之抗辯，即以被上訴人應返
    還之押租金與其應負擔返還之65萬元為抵銷，是否有理由？
    按兩造訂立租賃契約時，被上訴人乙○○、戊○○、丁○○
    及丙○○○分別向上訴人收取押租金103,000元及580,000元
    ，此為兩造所不爭執，依租賃契約第16條第2項之約定，該
    項押租金之返還，固係以上訴人履行全部租約義務完畢，並
    交還租賃標的物、遷出戶籍、取銷營業登記後履行之，然因
    系爭租賃契約之標的物，業經台中市政府公告為第12期福星
    市地重劃區，而必須拆除，依台中市辦理公共工程拆遷補助
    上開自動拆除獎勵金發放作業要點之規定，建物所有人如於
    期限內自動拆除地上建物，即得請領自動拆除獎勵金，被上
    訴人乃據此向台中市政府申請准將獎勵金發放對象更正為被
    上訴人，足證被上訴人主觀上亦無保留該建物之計畫及意願
    ，是系爭租賃標的物之拆除，已為兩造所預見，準此以論，
    本件租約之標的物既為前開建物，該建物又經拆除，兩造間
    之租約，即因租賃標的物之滅失而生當然終止之效力，上訴
    人已不負返還租賃標的物之義務。上訴人因以68萬3千元之
    押租金返還請求權為抵銷之抗辯，自屬有據，二相折抵結果
    ，上訴人主張抵銷之金額既已超過被上訴人此部分請求之65
    萬元，被上訴人即不得再向上訴人請求返還。再由兩造就系
    爭建物均有出資（詳前揭不爭執事項(四)～(六)所載），及上訴
    人除聲請請領自動拆除獎勵金外，又另訴請求系爭建物係其
    出資興建為其所有，可見上訴人係因誤認該建物為其所有，
    乃逕將該建物拆除後之廢鐵出售予他人，並非係故意之侵權
    行為所致，被上訴人空言上訴人係故意將65萬侵權行為侵占
    入己，不得主張抵銷，洵無可採。
七、綜上所述，被上訴人依不當得利之法律關係，固得請求上訴
    人返還販賣系爭建物拆除後廢鐵之得款650,000元（至被上
    訴人另又本於侵權行為為同一之請求，因其不當得利之請求
    已屬有理由，自無審酌之必要），但上訴人所為之抵銷抗辯
    洵屬有據，且其金額又超過被上訴人前開部分之請求，故被
    上訴人已不得再請求上訴人返還該65萬元，上訴意旨因此請
    求將原判決此部分不利之判決予廢棄並駁回被上訴人就該部
    分之請求及假執行之聲請，核為正當，其上訴為有理由，爰
    將原判決第一項所命之給付廢棄並判決如主文所示。
八、末查，被上訴人雖又主張其已支出92年度及93年度租賃所得
    稅各261,142元，合計為522,284元，上訴人應負擔1/2 即為
    261,142元，又上訴人因未依限申報租賃所得扣繳憑單而違
    章，被處罰鍰11,250元，由被上訴人代墊繳納，被上訴人自
    得以上開金額主張與應返還之押租金抵銷云云，但此部分之
    稅款及罰鍰，非屬被上訴人本案請求之範圍，應另訴請求解
    決，而無於本案請求反抵銷之餘地，又本件判決之基礎已為
    明確，兩造其餘主張、陳述暨攻擊防禦方法，經本院斟酌後
    ，認均不足以影響判決之結果，自無逐一詳予論駁之必要，
    均併此敘明。
九、據此論結，本件上訴為有理由，應依民事訴訟法第450條、
    第79條，第85條第1項但書，判決如主文。
中　　華　　民　　國　　96　　年　　7 　　月　　17　　日
                  民事第二庭    審判長法  官　童有德
                                      法  官  翁芳靜
                                      法  官  謝說容
以上正本係照原本作成。
不得上訴。
　　　　　　　　　　　　　　　　　　　書記官　蘇昭文
中　　華　　民　　國　　96　　年　　7 　　月　　17　　日
                                                      Ｃ
